最高法院刑事判決　　　　　　　　　　　　　　　八十六年度台上字第二三五六號
　　上訴人　甲○○
　　　　　　乙○○
　　　　　　丙○○
右上訴人等因妨害自由案件，不服台灣高等法院中華民國八十五年六月二十一日第二
審判決（八十五年度上訴字第二一一四號，起訴案號：台灣新竹地方法院檢察署八十
四年度偵字第六四四四號），提起上訴，本院判決如左：
    主  文
原判決撤銷，發回台灣高等法院。
    理  由
本件原判決認定上訴人甲○○之子朱延齡因涉犯竊盜罪嫌，於民國八十四年七月十一
日晚上八時許，經苗栗縣警察局大湖分局警員至苗栗縣後龍鎮外埔里十三鄰九七之一
號其住處逮捕，解赴該分局訊問，依朱延齡之供述，認尚有贓物未起出，遂由該分局
巡官陳穎俊、彭立堂、警員陳樹田均著便服，於當晚十一時許趕赴朱宅，向甲○○及
其子即上訴人乙○○表示要來取贓，乙○○見彼等並未押解朱延齡同來取贓，又未持
有搜索票，乃依法拒絕，並抱怨陳穎俊等人在三更半夜打擾其全家，陳樹田在旁見狀
，即斥：「你兇什麼！」並表示若不肯讓彼等取贓，彼等入內拍照存證即離開。乙○
○益怒，遂質問陳樹田是何許人，陳穎俊雖說明陳樹田係其同事，然不被乙○○所信
，乃要求陳樹田提示服務證以證明身分，唯陳樹田未帶服務證，乙○○即將陳樹田推
出門外，甲○○亦跟出屋外，甲○○之子即上訴人丙○○（於七十八年犯妨害自由罪
，經台灣高等法院台南分院判處有期徒刑五月，減為有期徒刑二月十五日確定，於八
十一年一月五日執行完畢）則從屋內樓上下來，三人一起拉扯並毆打陳樹田（傷害部
分業據於偵查中撤回告訴），因陳樹田在屋外一再表示返回後一定要提出告訴，乙○
○三人遂基於共同犯罪之意思聯絡，令陳樹田不能走，由乙○○、甲○○將陳樹田強
行拉進屋內，並令陳樹田坐在椅子上禁止其離去，由乙○○打電話向轄區之苗栗縣警
察局竹南分局刑事組及外埔派出所報案，請求派員前來，因陳樹田執意離去，甲○○
乃上前打其臉頰一下，乙○○即抓住陳樹田頭髮，丙○○、甲○○均令陳樹田人坐好
不要亂動，並分由兩側抓住陳樹田之手，以此方式剝奪陳樹田之行動自由約三、四十
分鐘之久。迄苗栗縣警察局竹南分局刑事組長洪隆國及竹南分局外埔派出所主管王志
趕至現場，查明陳樹田確係警察，並向乙○○等人說明，甲○○父子始知錯，而向陳
樹田道歉，並於陳穎俊打電話回大湖分局命朱延齡與乙○○通話講明後，讓陳穎俊、
彭立堂、陳樹田等人起出贓物後離去等情。因而撤銷第一審不當之判決，改判論處上
訴人等共同以非法方法剝奪人之行動自由（丙○○為累犯）罪刑，固非無見。
惟查：(一)刑法第三百零二條第一項之妨害自由罪，以行為人有妨害自由之故意為要件
。上訴人等在原審辯稱：彼等要求告訴人陳樹田暫勿離開，係欲待管區外埔派出所及
竹南分局查證告訴人是否果具警員身分，非基於妨害告訴人行動自由之意思為之等語
（見原審卷三十六頁），此項辯解，是否足採，原判決恝置不論，難謂無理由不備之
違法。(二)原判決事實欄記載上訴人等剝奪告訴人之行動自由三、四十分鐘之久，迄苗
栗縣警察局竹南分局刑事組長洪隆國及竹南分局外埔派出所主管王志趕至現場，查明
陳樹田確係警察，並向上訴人等說明，上訴人等始知錯，而向陳樹田道歉，係認定上
訴人等在屋內剝奪告訴人行動自由至洪隆國、王志到場查明後為止。然證人洪隆國在
第一審證稱：「因乙○○打電話給我，說有大湖的來搜索，因無證件，要我來處理，
我到現場時，他們都在門外」（見一審卷二十一頁背面），似證明其到場時，上訴人
等已無剝奪告訴人行動自由情形，此項證言是否可採，關係上訴人等剝奪告訴人行動
自由究繼續到何時為止之認定，原判決未見說明，亦屬可議。上訴意旨指摘原判決不
當，為有理由，應認有發回更審之原因。
據上論結，應依刑事訴訟法第三百九十七條、第四百零一條，判決如主文。
中      華      民      國    八十六    年      四      月    二十四    日
                              最高法院刑事第九庭
                                  審判長法官  謝  家  鶴
                                        法官  羅  一  宇
                                        法官  吳  昭  瑩
                                        法官  花  滿  堂
                                        法官  陳  世  淙
      右正本證明與原本無異
                                              書  記  官
中      華      民      國    八十六    年      五      月      一      日
